行　政　法　院　判　決　　　　　　　　　　　　　　八十七年度判字第五二七號
　　原　　　告　中華紙漿股份有限公司
　　代　表　人　甲○○
　　被　　　告　花蓮縣政府
右當事人間因空氣污染防制法事件，原告不服行政院環境保護署中華民國八十六年九
月十二日環署訴字第五二一四二號再訴願決定，提起行政訴訟。本院判決如左︰
　　主  文
原告之訴駁回。
　　事  實
緣原告公司之煙囪（廢氣吸收塔排放口）排放白色煙霧，經被告所屬環保人員於民國
八十五年十一月一日稽查時，實施目測判煙結果，不透光率達百分之五十。被告以其
違反空氣污染防制法第十一條第一項之規定，依同法第三十六條第一項之規定，裁處
原告新台幣二十三萬元罰鍰，並限期於八十六年二月二十四日前完成改善。原告不服
，提起訴願、再訴願，遞遭決定駁回，遂提起行政訴訟。茲摘兩造訴辯意旨如次：
原告起訴意旨略謂︰一、由行政院環保署再訴願決定書中所述：「．．．水氣亦只佔
14.8－16.2，則何來可預見水氣凝結的白色煙霧必很濃厚。．．．」可見雙方爭
執所在為該水氣是否凝結。原告已舉證詳如附件二理由第二條，由反應式可見不論反
應物或生成物無一為粒狀物，足證所見白煙確為蒸汽，則花蓮縣環保局以「目測判汽
」取代「目測判煙」怎能據以處分原告﹖今行政院環保署未深究原告所提學理依據，
而主觀的認定水氣14.8－16.2，何來凝結情形，本公司不了解其所依據的理由何
在﹖二、再依再訴願決定理由中所述「．．．亦曾請該廠提出符合學理並未違規之申
明，但該廠卻無法提出此種驗證．．．」純屬無中生有且與該決定書之學理說明及中
華紙漿股份有限公司及被告環境保護局函不符。查稽查當日，稽查人員未有此要求，
且原告空污專責人員已詳加說明，由於其執意處分，而據未採信。事實上原告除當場
說明外，為慎重計，於八十五年十一月八日中安環花字第三五六號函依據學理說明排
煙主要為蒸汽，花蓮縣環保局八十五年十一月二十七日函，原告八十五年十二月十三
日再函補充說明，由上述檢附之完整學理說明資料，怎可說原告未提出或無法提出符
合學理驗證﹖三、花蓮縣環保局稽查員主觀認定排煙中14.8－16.2之水氣不會凝
結，因此在執行判煙時，必以煙囪出口一個直徑處判定之，但事實上水氣會凝結，故
其執行的並不是目測判煙，而是「目測判汽」，原告再引據「標準機械設計圖表便覽
中，飽和濕空氣表，加以證明水汽必定凝結之理由如下：以在台灣冬天氣溫12℃而言
，飽和濕量 0.008725Kg\Kg，人體37℃呼出空氣飽和濕量0.04109Kg\Kg，由37℃呼氣
驟降至環境溫度12℃的結果造成兩者間飽和濕量差 0.032365Kg\Kg變成人體呼出白色
之冷凝水汽，呼氣於玻璃上同樣亦有水汽凝結情形。原告漂白廢氣吸收塔，使用之吸
收藥液溫度高達85℃，其飽和濕量 0.8236Kg\Kg，而排氣溫度驟降至62℃，其飽和濕
量0.1709Kg\Kg，兩者間飽和濕量差為0.6527Kg\Kg，遠大於前述舉例中人體呼氣與環
境間之飽和濕量差 0.032365Kg\Kg，（約二十倍），故豈有不產生水氣凝結，而導致
濃厚的白色蒸汽影響目測判煙之理﹖再引據行政院環保署環境法令中對於水蒸汽冷凝
之蒸汽煙柱執行目測判煙之解釋令，「．．．判煙點應於水蒸汽形成前或消散後之處
，才算排除水蒸汽之影響。」由上述引證足見花蓮縣環保局本次之判定為「目測判汽
」，且未依環保署相關規定排除水蒸汽影響，如此有瑕疵的「判汽」程序及錯誤的「
判汽」結果，豈能據以處分原告﹖四、紙漿製造程序 M02依法令規定為第二批應提出
固定污染源操作許可證的製程，原告彙整資料經花蓮縣環保局初審，省環保處複審通
過並取得操作許可證，由其中內頁資料可見，廢氣吸收塔經環保主管機關核定，認定
為Ａ類的污染防治設備而非Ｅ類的固定污染源。而經初、複審核定屬於固定污染源且
需每年檢測申報排煙品質，即環保主管機關可蒞廠逕行儀器測定或目測判煙之固定污
染源僅為列於頁次26\28之E030-E032石灰窯，E026-E027 回收鍋爐，E033肥料製造設
備，E051亞氯酸鈉製造設備且排放煙道為 P002,P003,P004,P005，歷年來之檢測亦均
止於上述之固定污染源，可見源白廢氣吸收塔經核定非屬固定污染源是可以確定，再
依目測判煙一書中對於原則之述：「．．．經由目測判煙訓練合格之稽查員，判定
固定污染源排放物之不透光率」，準此，既非界定為固定污染源，豈可違法進行目測
判煙測定。綜上所述，花蓮縣環保局本次之目測判煙，係未依程序，有瑕疵的「目測
判汽」，及違法之目測判煙，自屬無效，請鈞法院明察，撤銷其處分等語。
被告答辯意旨略謂︰一、八十五年十一月一日被告前往原告工廠實施目測判煙之稽查
人員，均為接受目測判煙訓練且領有合格證書，執法能力應可認定。自無如原告所稱
將蒸氣造成之不透光率，硬指摘為粒狀污染物之情事，又依原告所提之檢測報告，水
氣亦只佔14.8－16.2，何有以「目測判汽」取代「目測判煙」。被告花蓮縣環境
保護局為避免有處分不當造成民怨，亦曾請原告提出符合學理並未違規之申明，但該
廠卻無法提出此種符合學理之驗證。二、違規當日原告會同人員雖曾辯稱排煙為水蒸
汽，惟被告人員亦已於現場回覆排煙之慢慢擴散情形與水蒸汽立即擴散不同，廢氣吸
收塔排煙不應為水蒸汽，現場製作之目測判煙紀錄單亦經會同人員簽名確認，且當日
之氣候為晴天，並無所稱陰雨天、相關濕度高、氣溫低之情況，自無所假設水氣歷久
不散之情形，如違規當時拍攝之照片所顯示，煙囪排放之白色煙霧迤邇甚長且慢慢擴
散，照片下方所排放之水蒸氣立即擴散並消失，原告所稱排放之煙霧多為水蒸汽顯屬
飾詞。三、原告所訴違規當日漂白廢氣吸收塔排放之水汽會影響目測判煙結果，且稽
查時作業有瑕疵，豈能據以處分。按是日，被告人員已依規製作稽查單，並拍照存證
。原告不服處分，所申訴之重點為排煙中之水蒸汽必會影響目測判煙結果，然由檢附
之稽查單及照片，顯示並無所稱會影響判煙之情形，原告所作之說明，實為規避處分
，混淆事實之詭辯。縱如原告所提之檢測報告水汽佔14.8－16.2，但被告人員執
行目測判煙結果，不透光率達百分之五十，超出排放標準所訂百分之二十限值一．五
倍，違規事實並無影響。四、「不因本身動力而改變位置之污染源為固定污染源」為
空氣污染防制法施行細則第三條第一款所明定，原告所稱廢氣吸收搭非界定固定污染
源，係為逃避處分之藉口，於法無據。原告從事紙漿製造，產生污染，迭遭民眾陳情
，以八十五年一年內民眾陳情不下二十次，被告人員於八十五年十一月一日告發違規
，當場並已拍照存證，原告違規之事證俱全，何有所謂未依程序、有瑕疵的「目測判
汽」及違法之目測判煙。原告排放廢氣及惡臭屢經民眾反應，被告前往稽查時，發現
有違規情形，依法處分告發，當場並已作成紀錄及拍照存證，違規之事證明確，被告
依法處分，並無不當。五、綜上所述，被告依法處罰，並無不當，原告之訴核無理由
，請依法駁回等語。
　　理  由
按「公私場所固定污染源排放空氣污染物，應符合排放標準。」「公私場所違反第十
一條第一項．．．所定之排放總量及濃度者，處新台幣二萬元以上二十萬元以下罰鍰
；其違反者為工商廠、場，處新台幣十萬元以上一百萬元以下罰鍰。依前項處罰鍰者
，並通知限期補正或改善，．．．」「公私場所排放空氣污染物之檢查，其實施方式
如左：一、儀器檢查．．．二、官能檢查：（一）目及目測．．．。目測，指檢查
人員以肉眼進行粒狀污染物排放濃度之判定。」「使用儀器檢查與目測逕行舉發公私
場所排放之空氣污染物，由經訓練合格並領有證書之人員為之。前項目測，對公私場
所排放之粒狀污染物之判定，同儀器檢查。」為空氣污染防制法第十一條第一項、
第三十六條第一項、第二項及同法施行細則第三十二條第二款、第三十四條第一項、
第二項所明定。本件原告工廠廢氣吸收塔排放口於八十五年十一月一日上午十時許排
放空氣污染物，經花蓮縣環保局領有判煙訓練合格證書之人員以目測判煙方式稽查結
果，判定其排放粒狀污染物之不透光率五○（法定標準為二○以下），被告據以
裁處罰鍰新台幣二十三萬元，並限期於八十六年二月二十四日前完成改善，揆諸首揭
法條規定，並無不合。原告不服，循序提起行政訴訟，而為如前揭事實欄所載之主張
。惟查：一、八十五年十一月一日被告所屬環保局指派前往原告工廠實施目測判煙之
稽查人員均領有目測判煙訓練合格證，其所判定之結果依首揭空氣污染防制法施行細
則第三十四條規定同儀器檢查，故稽查人員執法能力及判定結果之正確性，自毋庸
置疑，並無如原告所稱將蒸汽造成之不透光率，硬指摘為粒狀污染物之污染之情形。
又依原告所提之檢測報告，水氣亦只佔十四．八－十六．二則何來可預見水氣凝
結的白色煙霧必很濃厚。原告雖主張以在台灣冬天氣溫12℃而言，飽和濕量 0.00872
5Kg\Kg，人體37℃呼出空氣飽和濕量0.04109Kg\Kg，由37℃呼氣驟降至環境溫度12℃
的結果造成兩者間飽和濕量差 0.032365Kg\Kg變成人體呼出白色之冷凝水汽，呼氣於
玻璃上同樣亦有水汽凝結情形。原告漂白廢氣吸收塔，使用之吸收藥液溫度高達85℃
，其飽和濕量 0.8236Kg\Kg，而排氣溫度驟降至62℃，其飽和濕量 0.1709Kg\Kg，兩
者間飽和濕量差為0.6527Kg\Kg，遠大於前述舉例中人體呼氣與環境間之飽和濕量差
0.032365Kg\Kg ，（約二十倍），故豈有不產生水氣凝結，而導致濃厚的白色蒸汽影
響目測判煙之理云云，依其提出之飽和濕空氣表所載內容，於學理縱屬有據，然抽象
之學理，與自然形成之事實之間，難免有差距，且排放之粒狀污染物與水氣凝結之白
色煙霧，被告指派之目測判煙稽查人員可以辨別，原告據以指摘被告目測判煙，有違
法及錯誤云云，並無可取。二、次查依原處分卷附稽查紀錄所載，違規當日之氣候為
晴天，並無所稱陰雨天、相關濕度高、氣溫低之情況，自無如原告所假設水氣歷久不
散之情形，觀之違規當時拍攝之照片所顯示，煙囪排放之白色煙霧迤邇甚長且慢慢擴
散，照片下方所排放之水蒸氣立即擴散並消失，亦即排煙之慢慢擴散情形與水蒸汽立
即擴散不同，且廢氣吸收塔所排出者，應為煙霧等廢氣，而非水蒸氣。本此事實，足
以否定原告所主張其工廠所排放之煙霧多為水氣凝結之白色蒸氣之說詞，且依上述稽
查紀錄及照片顯示，並無其所主張會影響判煙之情形存在，是原告引用行政院環保署
解釋令謂「．．．判煙點應於水蒸汽形成前或消散後之處，才算排除水蒸汽之影響。
」云云，據以指摘被告此次以目測判煙未依規定排除水蒸汽影響為有瑕疵及錯誤云云
，不足採信。三、再按「不因本身動力而改變位置之污染源為固定污染源。」為空氣
污染防制法施行細則第三條第一款所明定。原告從事紙漿製造程序，係屬行政院環境
保護署八十三年五月二十三日所公告第二批應申請設置、變更及操作許可之固定污染
源。縱其已取得主管機關核發之固定污染源操作許可證，惟該許可證，僅許可其應依
許可內容及操作許可申請資料內容進行操作，並接受管制而已，並非謂一經取得操作
許可證，即可排除於列管固定污染源之外，原告主張其源白廢氣吸收塔，經核定後即
非界定為固定污染源，豈可違法進行目測判煙云云，尚非有據。是原告之上開主張均
無可採。被告依法裁處原告罰鍰並限期改善，一再訴願決定遞予維持，俱無違誤。原
告起訴意旨，難謂有理由，應予駁回。
據上論結，本件原告之訴為無理由，爰依行政訴訟法第二十六條後段，判決如主文。
中    華    民    國     八十七      年      三      月     三十一      日
                    行 政 法 院 第 五 庭
                                審 判 長 評  事      葉  振  權
                                         評  事      黃  璽  君
                                         評  事      沈  水  元
                                         評  事      林  清  祥
                                         評  事      劉  鑫  楨
右  正  本  證  明  與  原  本  無  異
                                         法院書記官  陳  佩  玲
中    華    民    國     八十七      年      三      月     三十一      日
